臺灣桃園地方法院刑事判決　　　　　　　110年度訴字第312號
公　訴　人　臺灣桃園地方檢察署檢察官
被　　　告　潘宏偉


指定辯護人　鐘烱錺律師
    主  文
潘宏偉犯放火燒燬現供人使用之住宅未遂罪，處有期徒刑貳年。
緩刑伍年，緩刑期間付保護管束，並應向指定之政府機關、政府
機構、行政法人、社區或其他符合公益目的之機構或團體，提供
貳佰小時之義務勞務。
扣案之汽油彈碎片貳包沒收。
    事  實
一、潘宏偉與吳嘉銅係桃園市中壢區龍江路鄰居，潘宏偉因不明
    原因，於民國109 年9 月3 日某時許，在不詳地點，將其所
    有車牌號碼000-000 號普通重型機車內汽油分裝倒入保力達
    空瓶，以棉布手套塞入瓶口，製成汽油彈1 顆，又因不明原
    因對吳嘉銅心生不滿，竟基於放火燒燬現供人使用住宅之犯
    意，於同年月5 日晚間8 時許，前往吳嘉銅龍江路住處，見
    2 樓燈光明亮，旋以打火機引燃上開汽油彈，擲向上址2 樓
    廚房窗戶，幸經吳嘉銅及其他聞訊前來之鄰居及時撲滅火勢
    ，仍致吳嘉銅住處廚房2 樓窗戶及紗窗有受火熱燒損、碳化
    、燒失、氧化、變色，牆壁有受火熱燻燒及煙薰等情形，惟
    重要結構並未喪失原本之效用而未遂。嗣潘宏偉於有偵查犯
    罪權限之機關或公務員尚未發覺其犯罪前，主動向到場之員
    警表明為放火者，自首並願接受裁判，並扣得上開汽油彈碎
    片2 包，而悉上情。
二、案經吳嘉銅訴由桃園市政府警察局中壢分局報告臺灣桃園地
    方檢察署檢察官偵查起訴。
    理  由
壹、程序方面：
一、按被告以外之人於審判外之言詞或書面陳述，除法律有規定
    者外，不得作為證據；被告以外之人於審判外之陳述，雖不
    符刑事訴訟法第159 條之1 至第159 條之4 規定，而經當事
    人於審判程序同意作為證據，法院審酌該言詞陳述或書面陳
    述作成時之情況，認為適當者，亦得為證據，同法第159 條
    第1 項、第159 條之5 第1 項定有明文。經查，本判決所引
    用被告潘宏偉以外之人於審判外陳述之供述證據，檢察官及
    被告、辯護人於本院準備程序時均陳明同意作為證據使用（
    見本院110 度訴字第312 號卷〈下稱本院卷〉一第41至43頁
    ），本院審酌該等供述證據作成時並無違法或不當之情況，
    亦無違法取證等瑕疵，且與待證事實具有關聯性，認以之作
    為證據應屬適當，均具有證據能力。
二、下列所引用之非供述證據，均與本案事實具有自然關聯性，
    且查無事證足認有違背法定程式或經偽造、變造所取得等證
    據排除之情事，復均經依刑事訴訟法第164 條、第165 條踐
    行調查程序，檢察官、被告及辯護人對此部分之證據能力亦
    均不爭執，堪認均有證據能力。
貳、實體方面：
一、認定犯罪事實所憑證據及理由：
（一）上開犯罪事實，業據被告潘宏偉於警詢、偵訊及本院審理
      中均坦承不諱（桃園地檢109 年度偵字第32239 號偵查卷
      〈下稱偵卷〉第19至24頁、第69至70頁、第171 至172 頁
      、本院卷一第41至43頁、第71至73頁、本院卷二第25至38
      頁）、核與證人即告訴人吳嘉銅於調查及警詢之證述（偵
      卷第31至33頁、第113 至117 頁）大致相符，並有桃園市
      政府警察局中壢分局109 年11月23日號函所檢附消防局火
      災原因調查鑑定書1 份（偵卷第81至157 頁）、扣押筆錄
      、扣押物品目錄表、扣押物品收據各1 份及現場照片12張
      （偵卷第39至56頁）在卷可稽，足認被告之自白與事實相
      符，應堪採信。
（二）被告之行為具有發生火災之客觀危險，僅因外部或意外之
      障礙而未遂：
   1、按已著手於犯罪行為之實行而不遂者，若其行為本有客觀
      之危險性，而其不能完成犯罪係由外部或意外之障礙時，
      皆謂之普通未遂或障礙未遂，至有無危險，應依客觀事實
      認定之（最高法院75年度台上字第6006號、91年度台上字
      第5832號判決意旨參照）。換言之，如行為人出於犯罪之
      意思，著手實行犯罪行為，縱然未發生犯罪結果，然依一
      般社會通念加以綜合評價，該行為難謂無危險性，若有侵
      害法益之危險，而僅因一時、偶然之原因，如因原料不足
      、技術欠缺、或遭人制止等一時偶發之因素，致未對法益
      造成侵害，應為障礙未遂，並非不成立犯罪或不能未遂（
      最高法院97年度台上第351 號、96年度台上字第2205號判
      決意旨參照）。次依構成要件所必要之危險程度不同，危
      險犯可區分為「抽象危險犯」及「具體危險犯」，前者係
      法律擬制將具有高度危險之行為，在實行符合犯罪構成要
      件所描述之事實時，即足認有抽象之危險存在，無待法官
      就具體個案逐一審查認定；後者則係立法者將危險狀態作
      為構成要件要素，規定在刑法條款中，需要法官就具體案
      情加以審查有無「致生公共危險」之情形。惟無論何種危
      險犯，均不以現實發生侵害結果為要件，故僅具侵害法益
      之意欲，而著手實行危害行為，而符合構成要件所預定之
      危險或致生侵害一定法益之危險者，即應認其犯罪已成立
      。刑法第173 條第1 項之放火罪，係屬抽象危險犯，其犯
      罪客體，為現供人使用之住宅或現有人所在之建築物、礦
      坑、火車、電車或其他供水陸空公眾運輸之舟車或航空機
      。其中所謂「住宅」，乃指供人日常居住之場所，公寓即
      屬之，而與公寓有密切不可分關係之樓梯間、地下停車場
      ，亦屬公寓之一部分，再就住宅整體而言，亦應包括墻垣
      、門扇、窗戶及該住宅內所有設備、傢俱、日常生活上之
      一切用品。故若行為人有放火燒燬現供人使用之住宅或現
      有人所在建築物之犯罪故意，而著手實行放火行為，即應
      構成該罪，縱令放火結果未使住宅、建築物重要部分開始
      燃燒或喪失主要效用，僅屬犯罪既、未遂與否之問題（最
      高法院105 年度台上字第3433號判決意旨參照）。
   2、經查，告訴人於警詢中證稱：伊於109 年9 月5 日晚間看
      到被告坐在住處對面，手上拿著疑似汽油彈的玻璃瓶，另
      一隻手在點燃打火機把玩，伊就有注意被告，突然聽到玻
      璃破碎的聲音，看到住處2 樓廚房窗戶及外牆燒起來，因
      鄰居拿水管滅火才澆熄等語，又被告點燃汽油彈往告訴人
      住處投擲之行為，導致該處窗戶及紗窗有受火熱燒損、碳
      化、燒失、氧化、變色情形，牆壁有受火熱燻燒及煙薰等
      情，亦有被告之供述及桃園市政府消防局火災原因調查鑑
      定書及所附現場照片為證，足堪認定。本案房屋雖未達到
      遭火焚燬喪失主要效用之程度，惟汽油有易燃及易揮發之
      性質，並包含常溫狀態下所揮發的可燃性氣體（俗稱油氣
      ），不論是否為密閉空間，當空氣中局部油氣濃度達爆炸
      上下限時，只要接觸火花便會產生爆炸，進而引燃汽油燃
      燒，為公眾所周知之事，被告以打火機點燃汽油彈後投擲
      ，已有爆炸全面燃燒之可能，且告訴人住宅外牆已因被告
      犯行產生高溫而燻燒，紗窗整片幾乎燒燬，一旦有紗窗燃
      燒所生火花進入屋內，因火花具有無法控制形體方向之特
      性，是以進入屋內會燃燒到何處復難預測及控制，況有人
      居住使用之房屋尤其為日常居住生活之住宅，常會堆置相
      當之生活所需物品，此為一般具有正常智識經驗者均得以
      預見，告訴人住處內亦確實堆置相關居家用品，有現場照
      片1 張存卷為憑（見偵卷第54頁），火苗進入屋內後會往
      何處延燒亦無從預測其方向，自無從排除延燒之危險性。
      則被告投擲汽油彈，性質上並非無結果實現之可能性，其
      行為在客觀上尚非絕對不能實現放火燒燬現供人使用之住
      宅之犯罪構成要件，且以客觀上一般人依其知識、經驗及
      觀念所公認之因果法則加以綜合判斷，亦非無發生本案房
      屋燒燬之危險，又被告之所為，足以引起群眾之不安，造
      成公共安寧之干擾，並動搖公眾對法秩序有效性之信賴，
      破壞法和平性者，亦應認為「有危險」，而無從成立不能
      犯。另參酌被告之所為，並非出於誤認自然之因果法則，
      而非出於「重大無知」，誤認其可能既遂，亦無從成立不
      能犯。倘告訴人及鄰居未出面滅火，非無可能延燒至本案
      房屋其他結構，自屬障礙未遂無訛。辯護人認為被告所犯
      可能係不能未遂等語（見本院卷第37頁），尚屬無據。
（三）綜上所述，本案事證明確，被告犯行堪以認定，應依法論
      科。
二、論罪科刑部分
（一）核被告所為，係犯刑法第173 條第3 項、第1 項之放火燒
      燬現供人使用之住宅未遂罪。又被告已著手於放火行為之
      實行而未生燒燬之結果，為未遂犯，依刑法第25條第2 項
      之規定，減輕其刑。
（二）按對於未發覺之罪自首而受裁判者，得減輕其刑，刑法第
      62條前段定有明文，而所謂「發覺」，係指有偵查犯罪職
      權之公務員已知悉犯罪事實與犯罪之人而言，又所謂知悉
      ，固不以確知其為犯罪之人為必要，但必其犯罪事實，確
      實存在，且為該管公務員所確知，始屬相當。如犯罪事實
      並不存在而懷疑其已發生，或雖已發生，而為該管公務員
      所不知，僅係推測其已發生而與事實巧合，均與已發覺之
      情形有別（最高法院75年度台上字第1634號判決意旨參照
      ）。查被告於員警接獲報案到場後，於員警尚未掌握證據
      認定被告確有放火前，即向有偵查犯罪權限之員警自首係
      放火者，並扣得汽油彈碎片1 包等節，有桃園市政府警察
      局中壢分局調查筆錄1 份在卷可佐（偵卷第19至24頁），
      足認被告符合刑法第62條前段所定之自首要件，爰依前揭
      規定減輕其刑，並依法遞減之。
（三）辯護人雖為被告請求依刑法第59條之規定減輕其刑，惟刑
      法第59條之酌量減輕其刑，必須犯罪另有其特殊之原因與
      環境等，在客觀上足以引起一般同情，認為即予宣告法定
      最低刑期，猶嫌過重者，始有其適用。查被告因不明原因
      ，竟恣意對他人住宅為本件丟擲汽油彈之放火行為，其法
      敵對意識甚為強烈，且極可能釀成嚴重死傷或其他財產損
      失，被告此部分行為之不法內涵顯非輕微，犯罪情狀並無
      顯可憫恕之情形，且在客觀上並不足以引起一般人同情，
      況本件業已遞減其刑，亦無宣告法定最低度刑仍嫌過重之
      情，自無從再依刑法第59條規定減輕其刑。
（四）爰審酌被告僅因對告訴人心生不滿，而在告訴人住宅投擲
      汽油彈縱火洩忿，雖未致生燒燬之結果，但其無視於可能
      引發之火災，勢將對於週遭他人之生命、身體、財產造成
      重大損害，危害公共安全甚鉅，惟念及其犯後已於本院審
      理時坦承犯行，並已向告訴人道歉獲告訴人宥恕，有刑事
      聲請撤回告訴狀及和解書各1 份可佐，可見其犯後已有悔
      悟，兼衡其自陳高商肄業之智識程度，職業為工，家境勉
      持之生活狀況等一切情狀，量處如主文所示之刑。
（五）查被告未曾因故意犯罪受有期徒刑以上刑之宣告，此有臺
      灣高等法院被告前案紀錄表在卷可稽，審酌被告一時失慮
      ，致罹刑典，惟犯後於本院業已坦承犯行，歷經偵查及科
      刑之過程，應能知所警惕，當無再犯之虞，本院認被告所
      受刑之宣告以暫不執行為適當，爰依刑法第74條第1 項第
      1 款之規定，宣告緩刑5 年。且為促使被告日後更加重視
      法規範秩序、強化法治觀念，敦促被告確實惕勵改過，本
      院認應課予一定條件之緩刑負擔，令其能從中深切記取教
      訓，並督促時時警惕，爰併依刑法第74條第2 項第5 款之
      規定，諭知被告應向指定之政府機關、政府機構、行政法
      人、社區或其他符合公益目的之機構或團體，提供200 小
      時之義務勞務。另依刑法第93條第1 項第2 款規定，應於
      緩刑期間付保護管束，以期符合本件緩刑目的，並勵自新
      。若被告不履行此一負擔，且情節重大足認原宣告之緩刑
      難收其預期效果，而有執行刑罰之必要者，依刑法第75條
      之1 第1 項第4 款之規定，得撤銷其宣告，併予敘明。
（六）扣案之汽油彈碎片2 包，為被告所有，且用於本案犯行，
      業據被告供述明確（見本院卷二第29頁），屬被告所有而
      供犯罪所用之物，應依刑法第38條第2 項前段沒收。又被
      告為本件犯行所用之打火機，未經扣案，茲審酌該物品並
      非違禁物或其他法定應沒收之物，屬一般日常生活中常見
      之物品，價值不高，無法律上特殊之重要性，故亦無沒收
      之必要，併此敘明。
據上論斷，應依刑事訴訟法第299 條第1 項前段，刑法第173 條
第1 項、第3 項、第25條第2 項、第62條前段、第74條第1 項第
1 款第2 項第5 款、第93條第1 項第2 款、第38條第2 項前段，
判決如主文。
本案經檢察官朱秀晴提起公訴，由檢察官劉哲名到庭執行職務。
中    華    民    國   110    年    11    月    8     日
                  刑事第十五庭  審判長法  官  林龍輝
                                      法  官  吳軍良
                                      法  官  林岷奭
　
以上正本證明與原本無異。
如不服本判決應於收受判決後20日內向本院提出上訴書狀，並應
敘述具體理由。其未敘述上訴理由者，應於上訴期間屆滿後20日
內向本院補提理由書(均須按他造當事人之人數附繕本)「切勿逕
送上級法院」。
                                      書記官  林慈思
中    華    民    國   110    年    11    月    9     日
附錄本案論罪科刑法條全文：
中華民國刑法第173條
放火燒燬現供人使用之住宅或現有人所在之建築物、礦坑、火車
、電車或其他供水、陸、空公眾運輸之舟、車、航空機者，處無
期徒刑或 7 年以上有期徒刑。
失火燒燬前項之物者，處1 年以下有期徒刑、拘役或1 萬5 千元
以下罰金。
第 1 項之未遂犯罰之。
預備犯第1 項之罪者，處1 年以下有期徒刑、拘役或9 千元以下
罰金。